臺灣高等法院民事判決　　　　　　　 95年度勞上易字第125號
　　上　訴　人　甲○○
　　　　　　　　　　　　　　號.
　　被上訴人　　經濟部工業局中壢工業區服務中心
　　法定代理人　乙○○
　　訴訟代理人　王永春律師
上列當事人間請求確認僱傭關係存在事件，上訴人對於中華民國
95年10月19日臺灣桃園地方法院95年度勞訴字第28號第一審判決
提起上訴，並擴張聲明，經本院於96年5月22日言詞辯論終結，
茲判決如下：
    主  文
上訴及擴張之訴駁回。
第二審及擴張之訴訴訟費用由上訴人負擔。
    事  實
甲、上訴人方面：
一、聲明：
  (一)原判決廢棄。
  (二)確認兩造間僱傭關係存在，被上訴人並應自民國95年5月1日
    起，按月給付上訴人新台幣（下同）20,100元及各該月11日
    起，至清償日止，依週年利率百分之五計算之利息。
二、陳述：除與原判決記載相同者，茲予引用外，補稱略以：
  (一)上訴人於95年1月之薪資為9,313元，原審竟誤為2萬元；且
    上訴人提出之證物即行政院勞工委員會（下稱勞委會）全國
    就業e網站中壢工業區服務中心徵才廣告（下稱系爭廣告）
    ，雖被上訴人否認為真正，惟系爭廣告係上訴人由政府機關
    網站所下載，應具有公文書之效力，不容被上訴人加以爭執
    ，而原審法院未將系爭廣告列為不爭執事項，亦未加以調查
    ，自有違誤。又上訴人所提之其他證物，即公共服務擴大就
    業暫行條例與行政院勞工委員會94年3月23日勞資2字第
    0940014449號函亦應列為不爭執事項。
  (二)系爭廣告為勞委會中壢就業服務站所鍵入之資料，足認為被
    上訴人所刊登之徵才廣告，且兩造並不爭執上訴人於94年6
    月22日係於被上訴人處所由被上訴人所屬人員面試，並錄取
    上訴人，是上訴人並非訴外人宜興管理顧問公司（下稱宜興
    公司）之派遣人員，自不受被上訴人與宜興公司訂定勞務採
    購契約之拘束。
  (三)上訴人並未到就業服務站應徵，宜興公司未通知上訴人去何
    處報到，也未與上訴人合意簽訂勞動契約，上訴人亦未提出
    郵局封面存摺、身分證影本給宜興公司，完成報到手續，顯
    與宜興公司徵用人員程序不合。又證人即宜興公司職員傅曾
    治先證稱上訴人為宜興公司所聘僱，復又證稱應徵當天，宜
    興公司未應徵上訴人，且勞動契約非宜興公司親自簽約，宜
    興公司亦未拿勞工退休金轉換制度表予上訴人簽，證詞前後
    不符，而無足取。
  (四)上訴人於94年6月23日報到時，被上訴人趁上訴人急迫、輕
    率無經驗之際，以方便被上訴人薪資轉帳內部作業為由，要
    上訴人簽署宜興公司定期契約書與勞工退休金制度選擇意願
    表，並告知被上訴人服務中心內員工上至主任下至組長組員
    ，每人每年均要簽一次約。且由要求上訴人簽名起，至收回
    資料止，前後不到五分鐘，未給予上訴人一份收執，是宜興
    公司在未給予上訴人上開契約前，依民法第166條之規定，
    其契約方式未完成，應推定契約自始不成立。況上開定期契
    約書屬勞動契約，而被上訴人內部人員非屬勞動基準法（下
    稱勞基法）第2條所稱之雇主，宜興公司亦未派人與上訴人
    簽訂契約，故上開定期契約書之簽定，程序要件不合，應屬
    無效，則上訴人與宜興公司間，並無僱傭關係存在。因此，
    依就業服務法第5條之規定，應以系爭廣告為兩造僱傭契約
    依據內容之條件。又勞基法第9條規定，有繼續性工作，應
    為不定期契約，且勞基法第1條第2項規定，雇主與勞工所訂
    勞動條件，不得低於本法所定之最低標準，是系爭廣告中，
    違反上開勞基法規定部分，應屬違反強制規定，依民法第71
    條為無效。
  (五)上訴人於95年1月1日至同年4月30日間，未與任何人簽訂書
    面或口頭勞動契約，且上訴人自95年1月2日起至同年月16
    日止，尚為被上訴人服勞務，故依民法第488條之規定，上
    訴人自95年1月2日起，即與被上訴人成立不定期僱傭契約。
  (六)上訴人在被上訴人處服勞務期間，宜興公司從未給予薪資表
    ，被上訴人亦未依規定給予勞工保險卡乙份，上訴人於服勞
    務期間，根本不知投保資料為何？如果上訴人知悉投保資料
    為何？則被上訴人自無提出不完整之勞工保險卡之理。足認
    原審認定上訴人於投保期間知悉投保單位變動，而為不利上
    訴人之判決，自有違誤。況上訴人與宜興公司並未連絡或接
    觸，上訴人自無與宜興公司達成默示合意之可能，且依民法
    第484條第1項之規定，被上訴人不得在未得上訴人同意下，
    將勞務請求權讓與宜興公司，因此原審認定上訴人與宜興公
    司間已達成默示合意云云，不僅與事實不符，且於法未合。
  (七)上訴人否認上訴人與宜興公司簽訂定期契約工之契約書為一
    式兩件，雙方均各執一份之事實，惟原審竟為相反之認定，
    而未說明如何得知及如何證明心證之理由，遽為不利上訴人
    之判決，於法未合。
  (八)訴外人詹文豪、林文瀚係擔任工業區服務性業務人力派遣工
    作，其工作性質與上訴人之工作無涉，不能據以認定上訴人
    之工作亦係派遣工作。況上訴人所擔任司機一職，為被上訴
    人組織架構編制內人員，益證上訴人並無人力派遣契約之適
    用。
  (九)由被上訴人主張其為了銜接上訴人之工作而繼續投保僱用等
    情觀之，足證上訴人之工作具有繼續性，而被上訴人代理宜
    興公司與上訴人簽定定期契約及以短期臨時工僱用上訴人之
    情，均屬違法而無效。
三、證據：除援用原審提出者外，補提郵局帳戶明細與系爭廣告
    為證。
乙、被上訴人方面：
一、聲明：上訴駁回。
二、陳述：除與原判決記載相同者，茲予引用外，補稱略以：
  (一)上訴人係空言主張其因系爭廣告，向被上訴人求職，經被上
    訴人僱用，並未舉證以實其說，且被上訴人並未委託勞委會
    全國就業e網站刊登求才廣告，上訴人上開主張並無足取。
  (二)被上訴人否認宜興公司未將上開僱傭契約之一份交由上訴人
    收執，宜興公司與上訴人之僱傭契約亦無低於勞基法所定之
    最低標準之情事，縱有上開情事，仍不影響宜興公司與上訴
    人間僱傭關係存在之效力。
  (三)上訴人勞工保險卡有被上訴人於95年1月2日至同年月16日投
    保及退保之記載，乃因宜興公司承攬之經濟部工業局北區工
    業區管理處所謂工業區服務性業務人力派遣工作到期日屆至
    ，被上訴人為銜接工作之需，乃與上訴人及詹文豪、林文瀚
    等三人口頭約定，先以短期臨時工僱用上開三人，迄至宜興
    公司或其他第三人標得工業區服務性業務人力派遣契約為止
    ，被上訴人並無與上訴人訂立不定期僱傭契約之意思。
  (四)上訴人主張其於95年1月1日至同年4月30日未與任何人簽訂
    書面或口頭勞動契約。惟上訴人上開主張，除與證人詹文豪
    及林文瀚之證述不符外，上訴人於95年1月17日至95年4月30
    日止，均領取宜興公司之薪水，並有上訴人帳戶之郵政儲金
    薪資存款團體存款單為證，足認上訴人與宜興公司於上開期
    間內有僱傭關係存在。
三、證據：援用原審所提出之立證方法。
丙、本院依職權向勞委會職業訓練局桃竹苗區就業服務中心函詢
    相關資料。
    理  由
一、上訴人於原審請求被上訴人自95年5月1日起按月給付20,000
    萬元及法定利息，於本院理時擴張請求被上訴人應自95年5
    月1日起按月給付20,100元及法定利息，核與民事訴訟法第
    446條第1項但書、第255條第1項第3款之規定相符，應先敘
    明。
二、上訴人主張：上訴人於勞委會全國就業e網站上獲知被上訴
    人需聘僱司機一職，僱用條件為：月薪20,100元、僱用期間
    不定後，乃於94年6月22日前去應徵，並於同年月23日開始
    上班，直到95年4月4日始首次接觸宜興公司人員，同年月18
    日宜興公司竟至被上訴人處告知上訴人，該公司未派遣司機
    至被上訴人處所工作，嗣上訴人於同年月20日接到宜興公司
    所發宜字第951011號函，謂上訴人無法配合其他行政事務工
    作，並虛構上訴人同意於同年月30日離職等，經上訴人異議
    ，宜興公司於同年月27日到被上訴人處與兩造協調，在未經
    上訴人同意下，宜興公司竟再次發函表示將改調上訴人至大
    園工業區服務中心上班，惟上訴人與宜興公司並無僱傭關係
    ，宜興公司並無權利將上訴人調職。況上訴人至被上訴人
  　處所應徵司機職缺時，自始至終均由被上訴人之職員進行面
    試並錄取上訴人，是本件僱傭關應存在於兩造間，且上訴人
    於提出本件訴訟前，實無法知悉上訴人之薪資為何人所發、
    勞工保險係於何處投保；又被上訴人於上訴人報到時，乘上
    訴人無經驗之際，以內部作帳為由，令上訴人簽署以宜興公
    司為僱用人，為期半年之定期契約工契約書及勞工退休金制
    度選擇意願徵詢表，上訴人均未詳閱，上開契約書自屬違法
    無效，縱該契約書為有效，契約期間亦已於94年底屆滿，是
    上訴人於95年開始，與被上訴人間存在不定期僱傭契約，惟
    因被上訴人否認，為此提起本件訴訟等情。求為：確認兩造
    間之僱傭關係存在，暨被上訴人應自95年5月1日起至被上訴
    人同意上訴人給付勞務之日止，按月給付上訴人20,100元本
    息之判決。
　　被上訴人則以：上訴人係被上訴人依經濟部工業局北區工業
　  區管理處「所轄工業區服務性業務人力派遣」勞務採購契約
    之規定，依需求向得標廠商宜興公司要求其派調至被上訴人
    處所服務之人力派遣人員，兩造間並無僱傭關係存在，上訴
    人稱其在該網站上，看到被上訴人刊登系爭廣告之求才資料
    ，應有誤會，況系爭廣告所刊登之工作性質及內容與被上訴
　　人實際需求並不符合。且被上訴人所屬人員於面談上訴人時
　  ，已明確告知工作性質及被上訴人係受宜興公司所託代為面
    試，並口頭聲明上訴人並非被上訴人僱用之員工，而係受僱
    於宜興公司，上訴人同意受僱條件及僱用期日自94年6月23
    日起至94年12月31日止，並簽有以宜興公司為雇主之短期契
    約、勞工退休金制度選擇意願徵詢表，且上訴人之薪資均係
    由宜興公司按月轉入其帳戶，其勞工保險亦係投保於宜興公
    司，而宜興公司因上訴人不願意接受調職，於95年5月份與
    上訴人終止勞動契約，是被上訴人與上訴人間並無僱傭關係
    等語資為抗辯。
三、兩造不爭執之事實：
  (一)上訴人於94年6月22日至被上訴人處所面試時，均由被上訴
    人所屬人員面試並錄取上訴人，上訴人自94年6月23日至95
    年4月30日在被上訴人處所上班、上開期間之勞工保險，除
    95年1月2日至同年月16日係投保於被上訴人外，其餘在職期
    間均係投保於訴外人宜興公司。
  (二)上訴人提出之94年7月份薪水明細、訴外人宜興公司宜字第
    951011、951013號函、異議聲明函、被上訴人組織架構表、
    勞工保險投保年資網路查詢表、存簿節本；與被上訴人所提
    出之經濟部工業局北區工業區管理處「所轄工業區服務性業
    務人力派遣」勞務採購契約書、宜興公司定期契約工契約書
    、勞工退休金提繳申報表、勞工退休金制度選擇意願徵詢表
    、宜興公司向被上訴人請款相關文件、被上訴人與上訴人及
    宜興公司協調會議記錄、上訴人之勞工保險卡、郵政存簿儲
    金薪資存款團體戶存款單之形式上真正。
四、就上訴人於94年6月23日起受僱於何人言。所謂僱傭契約依
    民法第482條之規定，係以約定受僱人於一定或不定之期限
    內，為僱用人服勞務，僱用人給與報酬之契約，因此，判斷
    何人為僱傭契約之當事人，即應以其間有無此約定為標準，
    易言之，願以自己名義，負此契約所生義務，並享有此契約
    所生權利之人，始為僱傭契約當事人，至於實際由何人出面
    訂約，何人支出報酬，均於認定僱傭契約當事人無涉。上訴
    人主張其係於行政院勞工委員會全國就業e網站上獲知被上
    訴人需聘僱司機乙職始前往應徵而獲錄取，該網站為被上訴
    人委託刊登，應徵時是由被上訴人之會員擔任面試，工作地
    點在被上訴人處其係受僱於被上訴人，固提出系爭廣告、中
    壢工業區7月份薪水明細、被上訴人組織架構等證據，然為
    被上訴人所否認，辯稱：上訴人係被上訴人根據經濟部工業
    局北區工業區管理處「所轄工業區服務性業務人力派遣」勞
    務採購契約之規定，向得標廠商訴外人宜興公司要求，派遣
    至被上訴人處所服務之人員，上訴人之薪資由宜興公司支付
    ，宜興公司再向被上訴人請款，上訴人之勞保投保單位亦為
    宜興公司等語。查系爭廣告，確為被上訴人刊登，固經行政
    院勞工委員會職業訓練局桃竹苗區就業服務中心96年3月5日
    桃就三字第0960003841號函覆本院無誤。然系爭廣告，僅記
    載用人機關、工作地點、工作內容及月薪等項，上訴人所提
    出上開中壢工業區7月份薪水明細，亦僅記載上訴人之薪資
    、保費數額，所提出之被上訴人組織架構，僅記載被上訴人
    之組織，以及其組織中有駕駛而已，均未記載何人為僱用人
    ，亦未記載上訴人為受僱人等事實，有僱傭契約、中壢工業
    區7月份薪水明細、被上訴人組織架構附卷可稽（原審調字
    卷6頁、14頁、22頁），是難以上開證據證明兩造間有僱傭
    契約存在。至於上訴人應徵時，實際由何人面試，亦與判斷
    何人為僱用人無關，不能以被上訴人之職員擔任面試，即謂
    與被上訴人間有僱傭契約。反之，被上訴人抗辯上訴人係受
    僱於宜興公司，宜興公司依據與被上訴人間勞務採購契約，
    派遣上訴人至被上訴人處服務之事實，則據被上訴人提出經
    濟部工業局北區工業區管理處「所轄工業區服務性業務人力
    派遣」勞務採購契約書、上訴人與宜興公司簽立之宜興管理
    顧問股份有限公司定期契約工契約書、宜興公司94年7月份
    外包人員薪資請款明細表、支出憑證、勞工保險卡、勞工退
    休金制度選擇意願徵詢表等為證（原審調字卷33頁至37頁、
    訴字卷12頁至32頁、48頁至頁），上開上訴人與宜興公司簽
    立之定期契約工契約書以及勞工退休金制度選擇意願徵詢表
    上，均已明白載明雇主為宜興公司，並經上訴人簽名確認，
    顯見上訴人係與宜興公司訂立僱傭契約，而非與被上訴人訂
    立。參諸證人即宜興公司之職員傅曾治於原審到庭證稱上訴
    人確為宜興公司派遣至被上訴人服務之人員，證人即時任被
    上訴人之主任林盛乾於原審證稱上訴人確由宜興公司僱用等
    情，堪信被上訴人所辯為可採。上訴人雖再以前述定期契約
    工契約書及勞工退休金制度選擇意願徵詢表，未經其詳閱應
    為違法無效云云。惟前述二份資料均僅為A4大小之紙面，文
    字敘述亦不繁複，上訴人既已於其上簽名，卻謂其未詳閱，
    與常理有違，難予採信。
五、就95年1月1日起至同年4月30日止，上訴人與被上訴人間是
    否為不定期之勞動關係言。上訴人主張依系爭廣告，僱傭期
    間為不定期，但宜興公司卻利用上訴人之無經驗而簽訂期限
    為半年之契約，依就業服務法第5條、民法第71條及勞委會
    94年3月23日勞資字第0940014449號函（原審卷42頁），宜
    興公司與上訴人簽訂之契約為無效，即令依該契約，於94年
    12月31日該契約期滿後，上訴人與宜興公司間亦無勞動關係
    存在，僅有兩造間不定期之僱傭關係等語，被上訴人則否認
    兩造間為不定期之勞動契約，辯稱因宜興公司原採購契約於
    94年12月31日期滿，經徵得上訴人同意，暫以臨時工僱用，
    每日1,000元，有提供勞務才給付工資，其後宜興公司復得
    標，自95年1月16日起上訴人又重新由宜興公司僱用等語。
    查上訴人主張95年1月1日起至同年4月30日止，其與被上訴
    人間存在不定期契約之僱傭關係，固據其提出被保險人投保
    年資資料查詢紀錄（原審卷71頁）及系爭廣告為證，被上訴
    人亦不否認自95年1月2日至95年1月16日期間確為被上訴人
    投保勞工保險之事實，然系爭廣告內容，僅在提供應徵者一
    般資訊，性質上為要約之引誘，實際之勞動契約內容，仍應
    依當事人所簽訂之勞動契約決之，何況系爭廣告雖為被上訴
    人所刊登，但被上訴人並非系爭僱傭契約之當事人，已如前
    述，難以系爭廣告刊登僱傭期間為不定期間，即否認上訴人
    與宜興公司間所簽立勞動契約為半年之效力。何況被上訴人
    所需系爭司機兼行政工作職務，係由經濟部工業局北區管理
    處統一依勞務採購方式辦理，並非由被上訴人本於職權決定
    ，因此於被上訴人與宜興公司所訂採購契約期滿後，將由何
    包商得標，對被上訴人而言，仍屬無法預期，依勞動基準法
    施行細則第9條第1款規定，該工作於原採購契約期滿至新得
    標者開始履行契約之期間，自屬臨時性工作。參以上訴人自
    94年6月23日起至94年12月31日止之投保單位為宜興公司，
    自95年1月2日起至同年月16日止，投保單位變更為被上訴人
    ，自95年1月16日起至同年5月6日止之投保單位又回復為宜
    興公司，有上開投保年資資料查詢紀錄可證，被上訴人為上
    訴人投保之期間僅15日，前後均由宜興公司為上訴人投保，
    可知被上訴人辯稱該期間係以臨時工為上訴人投保，俟宜興
    公司再得標後，上訴人復自95年1月16日起受僱於宜興公司
    ，應屬可信。再者，兩造及宜興公司為解決上訴人派遣相關
    問題，於95年4月27日召開協調會，亦作成上訴人於被上訴
    人工作期間至95年4月30日止，其後請宜興公司另派遣其他
    人員至被上訴人服務，亦有該協調會紀錄可按（原審卷33
    頁、34頁），益臻上訴人於95年1月16日起，上訴人已再次
    受僱於宜興公司仍派遣至被上訴人服務。上訴人雖再主張該
    協調會紀錄未經同意等語，然被上訴人於上開協調會前，即
    於95年4月13日以上訴人無法配合工作業務，函請宜興公司
    改派其他人員，宜興公司乃於95年4月19日通知上訴人及被
    上訴人，稱上訴人同意離職，其將依採購契約於95年5月1日
    另派其他人員接替上訴人，上訴人接宜興公司所發該函後，
    即於95年4月24日函宜興公司，聲明異議，謂其並未同意於
    同年4月30日離職，有上訴人所提出宜興公司及上訴人所發
    上開函文可參（原審調字卷8頁至10頁），依此，於上開協
    調會前，宜興公司及被上訴人均表明上訴人為宜興公司所僱
    用而派遣至被上訴人處服務，若上訴人認為其係受僱於被上
    訴人而非宜興公司，當會於上開聲明異議函文，或於協調會
    中表明，而上訴人並未為此表明，且於標明「中壢工業區服
    務中心服務性業務人力派遣相關事宜協調會」之出席簽名冊
    上簽名（原審調字卷38頁），則不問該協調會另紙作成之會
    議紀錄內容，是否確經上訴人同意，就上訴人出席協調時，
    當已明知該協調會係為協調其派遣問題而召開者，迨無可疑
    。參以宜興公司依據該協調會紀錄，於95年4月28日通知上
    訴人改調新職，並要求上訴人應於同年5月1日完成報到，上
    訴人乃於95年5月11日函宜興公司聲明異議，於聲明異議之
    理由中，僅就宜興公司之調職是否合於契約而爭論，並未提
    及其係受僱於被上訴人而非宜興公司之問題，可知至95年5
    月11日為止，上訴人主觀上亦認為受僱於宜興公司。上開工
    作既為臨時性工作，被上訴人本得隨時終止，且上訴人復於
    95年1月16日起再受僱於宜興公司，亦應認為上訴人已同意
    終止與被上訴人間臨時性之勞動關係，故上訴人主張其自95
    年1月16日起至同年4月30日止以不定期受僱於被上訴人云云
    ，自非可採。
六、綜上所述，兩造間自95年1月16日起已無僱傭關係存在，則
    上訴人於原審請求確認兩造間僱傭關係存在，暨被上訴人應
    自95年5月1日起至被上訴人同意上訴人給付勞務之日止，按
    月給付上訴人20,000元，並附加按週年利率百分之5計算之
    法定遲延利息，即屬於法無據，應予駁回。原審為上訴人敗
    訴判決，及駁回其假執行之聲請，並無不合。上訴意旨指摘
    原判決不當，聲明廢棄改判，為無理由，應予駁回。上訴人
    於本院審理中擴張聲明，請求被上訴人應按月給付20,100元
    及法定利息，擴張部分亦無理由，應予駁回。
七、據上論結，本件上訴及擴張之訴，均為無理由。依民事訴訟
    法第449條第1項、第78條，判決如主文。
中　　華　　民　　國　　96　　年　　6 　　月　　4 　　日
                     勞工法庭
                        審判長法  官    黃熙嫣
                              法  官    陳玉完
                              法  官    呂太郎
正本係照原本作成。
不得上訴。
中　　華　　民　　國　　96　　年　　6 　　月　　8 　　日
　　　　　　　　　　　　　　  書記官    黃千鶴
